【裁判字號】    97,訴,4053
【裁判日期】    980708
【裁判案由】    清償債務
【裁判全文】
臺灣臺北地方法院民事判決              97年度訴字第4053號
原      告  甲○○
訴訟代理人  郭方桂律師
被      告  乙○○
訴訟代理人  葉銘功律師
            陳君慧律師
上列當事人間請求清償債務事件，本院於民國98年6月24日言詞
辯論終結，判決如下：
    主  文
被告應給付原告新臺幣佰陸拾捌萬肆仟元及自民國九十八年二
月二十四日起至清償日止按年息百分之五計算之利息。
訴訟費用由被告負擔。
本判決於原告以新臺幣壹佰貳拾貳萬捌仟元為被告供擔保後，得
假執行。但被告如以新臺幣佰陸拾捌萬肆仟元為原告預供擔保
，得免為假執行。
    事實及理由
壹、程序部分：按訴狀送達後，原告不得將原訴變更或追加他訴
    ，但擴張或減縮應受判決事項之聲明者，不在此限，民事訴
    訟法第255條第1項第3款定有明文。查原告起訴時第1項聲明
    為：「被告應給付原告新臺幣（下同）2,496,000元及自起
    訴狀繕本送達之翌日起至清償日止按年息5％計算之利息。
    」。嗣於民國98年2月20日及6月9日將聲明變更為：「被告
    應給付原告3,684,000元及自98年2月24日起至清償日止按年
    息5％計算之利息。」。核屬擴張應受判決事項之聲明，合
    於首揭規定，應予准許。
貳、實體部分：
一、原告主張：
  (一)訴外人丙○○於79年10月16日設立位於桃園縣龍潭鄉○○路
    500號之私立美堅中英文短期補習班（下稱系爭補習班），
    被告於82年1月間代表美堅國際股份有限公司（下稱美堅公
    司）與訴外人即原告之夫鄭啟城訂立協議書，約定合作經營
    系爭補習班，並由鄭啟城全權經營。嗣82年6月9日，被告又
    代表美堅公司與原告及丙○○簽訂協議書，約定丙○○無條
    件同意將系爭補習班之經營權移轉給被告指定之人即原告，
    故原告及丙○○嗣於82年6月17日簽訂約定書，確立由原告
    取得系爭補習班之經營權，並約定如丙○○因原告經營補習
    班所生之稅金或罰鍰等，皆由原告負擔。又被告於83年5月6
    日另與訴外人劉樹春、鄭啟城簽訂投資經營協議書，合夥經
    營系爭補習班，出資比率為被告40%、劉樹春20%、鄭啟城40
    %，並概括承受前合夥人美堅公司及鄭啟城依協議書實際經
    營系爭補習班之權利義務，並約定83年度之收入優先償還82
    年度之虧損，若有虧損依持股比例分擔之。
  (二)嗣因丙○○82年度綜合所得稅結算申報，經財政部臺北市國
    稅局核定其漏報源自系爭補習班其他所得，應補繳稅額並加
    計行政救濟利息、滯納金、滯納利息等，經丙○○依約定書
    訴請原告償還稅額，臺灣高等法院以93年度上易字第1113號
    民事判決判令原告應給付丙○○3,553,978元確定。原告遂
    於96年12月26日與丙○○和解並簽立協議書，約定：1.就臺
    灣高等法院93年度上易字第1113號民事判決所命給付，丙○
    ○同意僅就300萬元部分求償，其餘部分請求均拋棄；2.就8
    2年度違章罰鍰1,079,000元及其遲延利息部分，雙方同意以
    109萬元計算，各半平分，原告應負擔54萬元；3.就83年度
    應納稅款部分計544萬元，原告應負擔半數270萬元，合計共
    624萬元。由前開協議書可知，原告乃受被告、劉樹春及鄭
    啟城等合夥人委任出名與丙○○訂立協議書，以取得系爭補
    習班之經營權供合夥人實際經營，兩造間權利義務自應類推
    適用民法委任關係之規定。從而，原告因受委任而對丙○○
    負擔系爭補習班82年度及83年度其他所得衍生之稅金賠償債
    務，應屬處理委任事務即取得系爭補習班經營權支出之必要
    費用，且非可歸責於原告之事由致受損害，依民法第546 條
    第3項規定，應由委任人即被告等合夥人依出資比例分擔償
    還原告已支付丙○○之614萬元。合夥人鄭啟城已同意給付
    依協議書應負擔之40%部分，而劉樹春業將其應負擔之20%部
    分轉讓與被告，則被告應負擔其中之60%即3,684,000元。
    詎被告拒絕給付，爰依民法第546條第3項規定請求被告給付
    3,684,000元。並聲明：1.被告應給付原告3,684,000元及自
    98年2月24日起至清償日止按年息5％計算之利息。2.請准原
    告供擔保宣告假執行。
二、被告答辯稱：
  (一)原告受委任之事務範圍尚包括經營系爭補習班，其因過失致
    補習班漏報稅額，其所受損失自不得向委任人請求賠償:
    原告訴訟代理人自承原告之夫婿鄭啟城是補習班82年度的實
    際經營者，且依鄭啟城製作之系爭補習班82年度資產負債表
    顯示，系爭補習班收入存入原告之3個銀行存款帳戶與郵局
    帳戶，金額總計高達800萬元以上，故系爭補習班82年度之
    實際經營者應為原告與其夫婿鄭啟城。況依原告與訴外人丙
    ○○之協議書第2條約定：「甲方如有因乙方經營該補習班
    所產生之稅金或罰緩等，皆由乙方負擔」，可見原告負責補
    習班的實際經營與掌握補習班之收入，否則原告豈會事先針
    對補習班故意或過失之報稅行為產生之罰鍰約定負責全部損
    失。從而，原告既為實際負責帳務與經營者，關於系爭遭追
    繳之稅捐及罰鍰損害，當係因其過失未正確處理帳務、申報
    稅捐所致，原告自不得向委任人即合夥人請求賠償。
  (二)縱認原告得依照協議書請求被告賠償，被告亦得主張以尚未
    分配之盈餘數額進行抵銷：
  1.投資人劉樹春已出具讓渡聲明書表示出讓權利予伊，則依議
    書第4條規定，伊得享有83年盈餘之60%。另依協議書第2條
    第1項規定，伊得享有82年盈餘之50%。依臺北高等行政法院
    90年訴字第6387號及同院94年訴字第1084號確定判決，系爭
    補習班82年及83年盈餘至少分別有6,271,823元及9,924,576
    元，依前述二份協議書約定及劉樹春之讓渡聲明書，伊得請
    求之82年盈餘及83年盈餘分別為1,881,546.9元【 (6,271,8
    23×60%)×50%＝1,881,546.9】及3,572,847.36元【 (9,92
    4,576×60%)×60%＝3,572,847.36】，共計5,454,394元（
    1,881,546.93,5＋3,572,847.36，小數點以下四捨五入）。
  2.按民法第541條規定：「受任人因處理委任事務，所收取之
    金錢、物品及孳息，應交付於委任人。受任人以自己之名義
    ，為委任人取得之權利，應移轉於委任人。」，被告委任原
    告實際經營系爭補習班，承上所述，系爭補習班於82年及83
    年均有盈餘，然伊至今未獲分配盈餘，自得依民法第541條
    第1項、第2項求償盈餘之分配。
  3.又縱認原告非系爭補習班之實際經營者，然依民法第680條
    、第539條規定，執行合夥事務之合夥人倘關於合夥事務之
    執行與第三人間存在借名契約關係，其他合夥人對該第三人
    得主張準用委任關係第539條對複委任人之直接求償權，或
    類推適用第539條對複委任人之直接求償權。本件被告與鄭
    啟城間為合夥關係。又系爭補習班之82年及83年資產負債表
    均由鄭啟城製作，可見鄭啟城為執行合夥事物之合夥人。另
    鄭啟城將系爭補習班經營之收入存入原告之帳戶，顯見鄭啟
    城與原告間存在借名關係，則被告對原告得依據民法第680
    條準用民法第539條請求盈餘分配，或類推適用民法第539條
    請求盈餘分配。
  4.倘本院認為被告應依出資比例分擔原告支付丙○○614萬之
    損害，因被告出資比例為40%，則被告僅須負擔2,456,000元
    （6,140,000×40%＝2,456,000）。另被告得對原告請求分
    配盈餘5,454,394元，經抵銷後伊已無需賠償原告。
  (三)聲明：1.原告之訴駁回。2.如受不利判決，被告願擔保請准
    宣告免為假執行。
三、兩造不爭執之事項：
    原告主張被告與原告之夫鄭啟城於82年1月間簽訂協議書，
    約定合夥經營由訴外人丙○○於79年10月16日設立、位於桃
    園縣龍潭鄉○○路500號之系爭補習班，被告並以其擔任負
    責人之美堅公司名義，於同年6月9日與原告、及丙○○簽訂
    協議書，丙○○同意將系爭補習班之經營權移轉給被告指定
    之人即原告，原告及丙○○復於同年6月17日簽訂約定書，
    約定丙○○如因原告經營補習班所產生之稅金或罰鍰等均由
    原告負擔。被告及鄭啟城嗣於83年5月6日與訴外人劉樹春簽
    立投資經營協議書，增列劉樹春為合夥人，出資比例分別為
    被告40%、劉樹春20%、鄭啟城40%，並約定由劉樹春負責經
    營上開補習班。嗣丙○○82年度綜合所得稅結算申報，經財
    政部臺北市國稅局核定其漏報源自系爭補習班其他所得，應
    補繳稅額並加計行政救濟利息、滯納金、滯納利息等，經丙
    ○○依約定書訴請原告償還稅額，臺灣高等法院以93年度上
    易字第1113號民事判決判令原告應給付丙○○3,553,978元
    確定，原告遂於96年12月26日與丙○○和解並簽立協議書，
    約定原告需賠償丙○○624萬元，原告已清償614萬元，其餘
    10 萬元經丙○○同意捨棄等情，有協議書5份、上開判決書
    等在卷可稽，並為被告所不爭執，應堪信為真實。
四、本院之判斷
    原告主張其支付614萬元，係因其借名與系爭合夥事業，擔
    任補習班名義負責人，與丙○○簽署上開協議，故丙○○遭
    罰稅款及罰鍰後向其索賠所致，核屬民法第546條第3項「處
    理委任事務至受有損害」等情，為被告否認，並以前詞置辯
    ，故本件之爭在於：原告給付與丙○○之614萬元損害是否
    屬民法第546條第3項之「處理委任事務致受有損害」？被告
    對原告是否有分配合夥利益之請求權？經查：
  (一)當事人主張有利於己之事實者，就其事實有舉證責任，民事
    訴訟法第277條定有明文。被告抗辯原告非僅受委任擔任補
    習班之名義負責人，且係實際負責經營系爭補習班之人，原
    告過失未正確申報補習班稅捐，致丙○○受國稅局催討並受
    處罰鍰，顯係可歸責於原告所致，原告自不得請求原告賠償
    此損害云云，為原告所否認，則被告就其主張原告確有實際
    經營系爭補習班乙節，自應舉證以實其說，被告雖以系爭補
    習班82、83年間之現金資產存放在原告之土地銀行、郵局帳
    戶內一情，主張原告係補習班之實際經營者，並提出系爭補
    習班82、83年度之資產負債表為證（見本院卷第45、46頁）
    。然查，依卷附鄭啟城與被告於82年簽署之合夥協議書第1
    條所載「由乙方（鄭啟城）全權經營並定期每月損益表及每
    季資產負債表會知甲方」，及其2人於83年間與新增合夥人
    劉樹春簽署之投資協書第1條所載：「由甲方劉樹春先生負
    責經營並定期每季將資產負債表及損益表知會乙、丙方（指
    鄭啟城、乙○○）及召開股東會。」等內容，可知系爭補習
    班於82年、83年間分別係由執行業務合夥人鄭啟城及劉樹春
    為實際經營者。又系爭補習班使用之原告土地銀行石門分行
    帳戶，於82年9月29日開立時，特別在印鑑卡上蓋印當時之
    合夥人鄭啟城及被告2人各別指定之印章「甲○○」及被告
    之妹「張美蓮」兩枚印文，亦即需同時蓋用系爭2枚印章始
    得提領款項等情，有土地銀行92年7月16日石存字第09200
    002499號函及其所附之印鑑卡在卷可稽，另鄭啟城、被告、
    劉樹春於83年5月6日重新簽署之投資經營協議書第5條亦載
    明：「款項收入專款專用，印鑑共管之。帳號：私立美堅中
    英文短期補習班，土銀石門分行乙存戶及甲○○土銀甲存戶
    。」，有協議書乙份在卷可稽（見本院卷第17頁），堪認原
    告僅係出名提供其帳戶供系爭補習班使用，尚無法執此認定
    原告係受合夥事業或合夥人委任實際經營補習班之人，此外
    ，被告復未提出其他證據證明原告有受系爭合夥事業委託，
    於82年、83年間擔任補習班之實際經營者，則其主張系爭稅
    款及罰鍰係可歸責於原告之事由所致云云，即非可採，應認
    原告受合夥事業委託之範圍，僅止於出名向系爭補習班原經
    營者丙○○取得經營權，供合夥人實際經營。
  (二)按借名契約乃無名契約，依私法自治原則，當事人基於特定
    目的而訂立借名契約，自無不可，故當事人間之權利義務，
    應先依雙方當事人之契約內容而定，契約未約定者，則以補
    充解釋之方法定之，並參考民法關於委任之相關規定。按受
    任人處理委任事務，因非可歸責於自己之事由，致受損害者
    ，得向委任人請求賠償。民法第546條第3定有明文。本件原
    告受系爭合夥事業委任，出名向系爭補習班原經營者丙○○
    取得經營權，供合夥人實際經營，並承諾丙○○如因系爭合
    夥事業經營補習班所產生之稅金或罰鍰等均由原告負擔，嗣
    因系爭補習班漏報82年度及83年度其他所得衍生之稅金賠償
    債務，經丙○○向原告求償後，原告以已償丙○○614萬元
    等情，業如前述，堪認原告所支出之614萬元損害，係因受
    系爭合夥事業委任以其名義與丙○○締約所致。又查，被告
    於83年5月6日與訴外人劉樹春、鄭啟城簽訂協議書合作經營
    系爭補習班，出資比率為被告40%、劉樹春20%、鄭啟城40%
    ，並概括承受前合夥人美堅公司及鄭啟城依協議書實際經營
    系爭補習班之權利義務，並約定83年度之收入優先償還82
    年度之虧損，若有虧損依持股比例分擔之等情，已如前述，
    而劉樹春復將其出資比率20％讓與被告，亦有讓渡聲明書1
    紙在卷可稽（見本院卷第134頁），是被告就系爭合夥事業
    之出資比率應增加至60％。從而，原告主張被告應依出資比
    率60％，分擔原告所受614萬元損害即3,684,000元（614萬
    60％＝3,684,000元），即有理由。
  (三)被告主張抵銷抗辯為無理由：
  1.被告雖抗辯，系爭補習班於82年、83年度均有盈餘，故被告
    得以合夥人之盈餘分配請求權與原告之請求相抵銷云云，然
    按合夥之事務，除契約另有訂定或另有決議外，由合夥人全
    體共同執行之。合夥之事務，如約定或決議由合夥人中數人
    執行者，由該數人共同執行之。合夥之決算及分配利益，除
    契約另有訂定外，應於每屆事務年度終為之，民法第671條
    、第676條定有明文。是「決算」及「分配利益」等事務既
    屬執行合夥事務之範疇，應由執行合夥事務之合夥人為之。
    本件系爭補習班之82年、83年執行事務之合夥人分別為鄭啟
    城、劉樹春，原告僅係受合夥事業委任出名與丙○○締約取
    得系爭補習班經營權，並非系爭合夥事業之實際經者等情，
    已如前述。從而，原告既非合夥利益分配執行人，對被告當
    不負有給付合夥利益之責，是被告援此主張與原告上開債權
    抵銷並無理由。
  2.被告雖又抗辯系爭合夥事務執行人鄭啟城將補習班之現金存
    入原告帳戶中，故鄭啟城與原告間存有借名關係，被告得依
    民法第680條準用民法第539條規定，行使利益分配請求權云
    云。按「受任人使第三人代為處理委任事務者，委任人對於
    該第三人關於委任事務之履行，有直接請求權。」、「第53
    7條至第546條關於委任之規定，於合夥人之執行合夥事務準
    用之。」民法第539條、第680條固有明文，然依被告前開所
    述，原告僅係單純提供其帳戶供鄭啟城存放補習班現金使用
    ，尚無從據以認定鄭啟城有將其受合夥事業委任辦理之「決
    算」及「分配利益」等執行業務轉委任與原告，此外，被告
    復未提出其他證據證明分配合夥利益之執行人鄭啟城或劉樹
    春確有是將此業務轉委任與原告辦理，則被告以此主張其對
    原告有合夥利益分配請求權，並以此與本件原告之請求主張
    抵銷，即無理由。
五、綜上所述，原告主張其受系爭合夥事業委任出名向丙○○締
    約取得系爭補習班經營權，致丙○○向其索賠補習班漏繳之
    稅額及罰鍰，而受有損害614萬元，被告為系爭合夥事業合
    夥人，應按其出資比率60％賠償原告，為有理由。從而，原
    告依民法第546條第3項規定，請求被告給付3,684,000元及
    自擴張聲明狀送達被告翌日即98年2月24日起至清償日止按
    年息5％計算之利息，為有理由，應予准許。
六、兩造陳明願供擔保請為宣告假執行或免為假執行，經核均與
    規定相符，爰分別酌定相當之擔保金額予以宣告。
七、本件事證已臻明確，兩造其餘攻擊防禦方法，經審酌後，或
    與本件無涉，或與判決結果不生影響，毋庸一一論列，併此
    敘明。
八、訴訟費用負擔之依據：民事訴訟法第78條。
中    華    民    國    98    年    7     月    8    日
                 民事第五庭   審判長法  官  薛中興
                                    法  官  陳靜茹
                                    法  官  莊書雯
以上正本係照原本作成。
如對本判決上訴，須於判決送達後20日之不變期間內，向本院提
出上訴狀。
中    華    民    國    98    年    7     月    9     日
                                    書記官  謝梅琴


司法院資訊處製作；財團法人民間司法改革基金會備份。
